【裁判字號】    95,上訴,989
【裁判日期】    951019
【裁判案由】    偽造文書等
【裁判全文】
臺灣高等法院臺中分院刑事判決         95年度上訴字第989號
上  訴  人
即  被  告  己○○
選任辯護人  林見軍律師
上列上訴人因偽造文書等案件，不服臺灣彰化地方法院94年度訴
字第1854號中華民國 95年3月13日第一審判決（起訴案號：臺灣
彰化地方法院檢察署94年度偵緝字第180、186號），提起上訴，
本院判決如下：
    主  文
原判決撤銷。
己○○連續行使偽造私文書，足以生損害於他人，處有期徒刑壹
年。
    事  實
一、己○○自任會首，於民國91年11月間，召集民間互助會一組
    ，約定自91年11月20日起會，至93年10月20日結束，每月每
    會會款新臺幣（下同）50,000元、會員含會首在內共計24名
    （詳如附表一所示），標息採內標制，於每月20日晚上八時
    ，在彰化縣福興鄉○○路○段155號己○○之住處開標；詎己○○因急需資金以供週轉，竟基於行使偽造私文書及意圖為
    自己不法所有詐取他人財物之概括犯意，先後於(1) 92年2月
    20日第4會開標前，在其前揭住處，未經 施明遠（已改名施
    伯翰）之同意或授權，擅自冒用施明遠之名義，於標單上填
    載「8000元」之利息及冒簽施明遠之署押一枚，而偽造標單
    一紙，並將此依習慣係表示施明遠以8000元之利息參與競標
    等文意之私文書提出行使，而以8000元之利息得標，使除附
    表一所示編號8該「施明遠」、及第1~3會之死會會員（包括
    會首己○○及已得標之蘇順昌、廖志忠或林惠美）以外之20
    名活會會員均陷於錯誤，各將該期每會應繳之會款42,000元
    、共計840,000元交給己○○。(2) 92年3月20日第5會開標前
    ，又在其前揭住處，擅自冒用施明遠之名義，於標單上填載
    「7200元」之利息及冒簽施明遠之署押一枚，而偽造標單一
    紙，並將此依習慣係表示施明遠以7200元之利息參與競標等
    文意之私文書提出行使，而以7200元之利息得標，使除附表
    一所示編號9該「施明遠」、及第1~4會之死會會員（包括會
    首己○○、已得標之蘇順昌、附表一所示 編號8該施明遠、
    及廖志忠或林惠美）以外之19名活會會員均陷於錯誤，各將
    該期每會應繳之會款42,800元、共計 803,200元交給己○○
    。(3)92年4月20日第6會開標前，復在其前揭住處，擅自冒用
    施永源之名義，於標單上填載「7500元」之利息及冒簽施永
    源之署押一枚，而偽造標單一紙，並將此依習慣係表示施永
    源以7500元之利息參與競標等文意之私文書提出行使，而以
    7500元之利息得標，使除附表一所示編號19之施永源及第1~
    5會之死會會員（包括 會首己○○、已得標之蘇順昌、附表
    一編號8、9之施明遠、及廖志忠或林惠美）以外之18名活會
    會員均陷於錯誤，各將該期每會應繳之會款42,500元、共計
    765,000元交給己○○。 己○○上開偽造會員施明遠、施永
    源之標單並持以行使之行為，足生損害於施明遠、施永源、
    及上開各活會會員；其先後三次行使偽造之標單得標，共計
    詐得會款 2,408,200元。迄92年10月20日第12會開標後，己○○未及收取會款即宣告倒會，嗣即搬離上址住處、避不見
    面。
二、丁○○、甲○○（以其配偶郭金定名義參加二會）、戊○○
    （以其配偶林憲二名義參加二會）等人於己○○避匿無蹤後
    ，經核對互助會名單上所登載已得標之人數，發現所餘活會
    人數竟與實際尚未得標之活會人數不符，因而察覺己○○有
    冒名詐標之情事，始知受騙。
三、案經丁○○、甲○○、戊○○訴由臺灣彰化地方法院檢察署
    檢察官偵查起訴。
    理  由
一、訊據上訴人即被告己○○坦承其確有冒名詐標會款之情事，
    惟辯稱其所積欠之會款業由其父出面代為處理，並與告訴人
    丁○○、尤惠蘭等人達成和解，原審未審酌其情，仍判處被
    告有期徒刑一年，量刑過重云云。惟查：
  (1)關於被告己○○自任會首，於民國91年11月間，召集民間互
    助會一組，約定自91年11月20日起會，至93年10月20日結束
    ，每月每會會款新臺幣（下同）50,000元、會員含會首在內
    共計24名（詳如附表一所示），標息採內標制，於每月20日
    晚上八時，在彰化縣福興鄉○○路○段155號己○○之住處開
    標，嗣被告曾多次冒名詐標會款等情，業據告訴人丁○○、
    尤惠蘭、戊○○分別指訴在卷（93年度他字第1285號偵查卷
    第5頁、第1618號偵查卷第5、6頁），並有 互助會名單附卷
    可稽（前引第1285號偵查卷第7頁）。
  (2)被告己○○於原審被緝獲到案後接受訊問時，雖否認犯罪，
    惟並不諱言其以施明遠名義所標之二會及以施永源名義所標
    之一會，會款均經其拿走等情屬實（原審卷第55頁），嗣於
    原審準備程序中更為認罪之表示，並供承「．．．我確實冒
    標施明遠名義的兩會、還有施永源名義的一會，我當時是因
    作塑膠生意失敗才會冒標這些會，施永源（的那會）及施明
    遠的那兩會，我是在互助會一開始的前幾會就標了，互助會
    每次得標人的順序我已經記不得了。」等語在卷，檢察官亦
    當庭更正起訴事實為被告僅冒標施明遠二會及冒標施永源一
    會（參見原審卷第92頁），於同日原審審理中被告復再次為
    認罪之表示，筆錄記載至詳（原審卷第95頁）。其於本院審
    理中雖一度改稱共冒用施明遠、施永源名義標了三會，其中
    二會有收到會款，最後一會亦即93年10月20日所冒標之該會
    並未收到會款云云，惟關於此一差異，經本院質問後，仍據
    其供明以其在原審所言為實在（本院卷第73頁）。
  (3)己○○於每月20日晚上八時在其住處主持開標時，每一會員
    均有寫標單，丁○○每次均有到場，且每次究由何人以若干
    金額得標，其均依己○○所言登載於互助會名單上面等情，
    業據告訴人丁○○迭於偵查中指述不移（前引第1285號偵查
    卷第5頁，93年度發查字第394號偵查卷第6、7頁、第43頁）
    ，並提出其逐次登錄各得標者所出標息之上開互助會名單供
    參（前引第1285號偵查卷第7頁）。
  (4)依上開互助會名單所載，除會首己○○所收之頭期款50,000
    元（該名單中誤載為5000元，詳後述）外，已得標者共計11
    名，其姓名及標息分別為「蘇順昌8000元、施明遠8000元、
    施明遠7200元、林惠美7100元、林惠美7000元、廖志忠7000
    元、許水中7300元、施永源7500元、施琨繼7500元、施琨磐
    7500元、己○○7200元」，惟被告己○○於原審審理中供稱
    其僅向告訴人等收11次會款，最後一次開標究由何人得標其
    已忘記，該次之會款其亦未收取等語；告訴人丁○○、甲○○、戊○○亦一致陳明渠等確係各交付11次會款予被告無誤
    （原審卷第98頁）。告訴人等所各交付之11次會款，其中當
    包括應歸會首取得之第一次會頭款在內，其餘10次所交付者
    ，方為扣除各該次得標者所出標息後應繳之會款，乃理所當
    然，被告所供最後一次（即第11次於93年10月20日所開標該
    次）之會款其未收取一節，即無不實，核與告訴人丁○○於
    上開互助會名單中所載已得標之會員共計11名亦無出入。
  (5)告訴人等各交付被告11次之會款，丁○○就其中三次係以現
    金支付，故只能提出8張繳付其餘8次會款之支票影本供參；
    甲○○就其中二次係以現金支付，故只能提出9張繳付其餘9
    次會款之支票影本供參；戊○○就其中之會頭款係以現金支
    付，故只能提出10張繳付其餘10次會款之支票影本供參，業
    據彼三人陳報在卷（詳本院卷第21頁陳報狀），並分別提出
    各該支票影本為憑（本院卷第22～48頁）；經核對告訴人等
    三人所提出之上開支票影本，其第一次於91年12月20日開標
    當次之得標利息應為7000元、第2次於92年1月20日開標當次
    之得標利息應為8000元、第3次於92年2月20日開標當次之得
    標利息應為8000元、第4次於92年3月20日開標當次之得標利
    息應為7200元、第5次於92年4月20日開標當次之得標利息應
    為7500元、第6次於92年5月20日開標當次之得標利息應為73
    00元、第7次於92年6月20日開標當次之得標利息應為7200元
    、第8次於92年7月20日開標當次之得標利息應為7500元、第
    9次於92年8月20日開標當次之得標利息應為7100元、第10次
    於 92年9月20日開標當次之得標利息應為7000元，而告訴人
    丁○○於上開互助會名單中所載另一次之得標利息7500元，
    則查無關於告訴人等之付款憑據，此部分當屬最後一次於92
    年10月20日開標當次之標息，殆無疑義（告訴人歷次繳付會
    款之支票日期及金額，詳如附表二所示）。
  (6)本件關於各得標人之得標順序被告雖已忘記，告訴人等亦無
    法指出被告究係於何時冒標，惟經比對上開各支票之「日期
    及金額」與互助會名單所載「得標人姓名及標息」，參酌被
    告所供其以施明遠、施永源名義冒標之三會，是在互助會一
    開始的前幾會即已冒標等語，上開互助會名單所載：施永
    源之得標利息7500元，恰與告訴人等三人用以繳付第五次於
    92年4月20日開標該次會款之金額相符。 施明遠之得標利
    息7200元，恰與告訴人等三人用以繳付第4次於92年3月20日
    開標該次會款之金額相符。施明遠另一次之得標利息8000
    元，恰與告訴人等三人用以繳付第3次於92年2月20日開標該
    次會款之金額相符。且上開互助會名單所載其餘得標人之得
    標利息，與告訴人等三人用以繳付其餘各次會款之支票金額
    亦幾乎完全吻合，另參酌被告所供其以施明遠、施永源名義
    冒標之三會，是在互助會一開始的前幾會即已冒標等語，益
    堪認定告訴人丁○○於其互助會名單所載之各得標人及得標
    之利息為真實，並足資推斷被告確係於92年2月20日第3會、
    3月20日第4會、4月20日第5會開標時，依序冒用施明遠、施
    永源名義，各以8000元、7200元、及7500元之利息，冒標施
    明遠2會及施永源1會無訛。91年12月20日第1會及92年9月
    20日第10會之得標利息均為7000元，分別為廖志忠、林惠美
    二人所得標，雖查無確切證據足資分辨該二會中之何會係廖
    志忠所得標，何會又係林惠美所得標，然此關於本案被告上
    開冒標事實之認定不生影響；又92年1月20日第二會及同年2
    月20日第三會之得標利息亦均為8000元，分別為蘇順昌、施
    明遠二人所得標，亦查無確切證據足資分辨該二會究係蘇順
    昌或施明遠先得標，惟衡諸常理，被告既係因急需資金供週
    轉始冒標會款，且係於短短期間內即先後冒標三會，益見其
    需款之急，自當以連續冒標3會較足應急，謂其係於92年1月
    20日先冒標一會，間隔92年2月20日一會，再於92年3月20日
    及4月20日連續冒標二會，恐不若其係於92年2、3、4月連續
    冒標三會為可採，且依罪證有疑利於被告之原則，亦以認定
    被告係先後於92年2、3、4月連續冒標3會對被告較為有利，
    （倘係於92年1月20日第二會即冒標，將比92年2月20日第三
    會始冒標多詐取一會活會會員之會款，亦即第二會即冒標，
    其所詐取之活會會款，將多於第三會始冒標所詐得之活會會
    款，其犯罪情節自較第三會始冒標為重。）是以本院認定本
    件被告冒標會款之時間如前揭事實欄所載，均附此敘明。
  (7)按民間互助會之會頭款，均當然由會首收取，且無庸出標息
    競標，本件互助會之會首為被告己○○，告訴人丁○○於其
    互助會名單之備註欄所載，除「編號１己○○」該部分之備
    註欄外，均屬各得標人當次所得標之利息，會首己○○收取
    第一會之會頭款既無庸出標息競標，上開互助會名單中「編
    號１己○○」該備註欄所載之「5000元」，當非得與其他備
    註欄所載之標息同視，該欄所載之「5000元」，顯係會首己○○所收會頭款「50000元」之誤載無疑。
  (8)本件事證明確，被告犯行，堪以認定。
二、核被告己○○冒用會員名義，偽造標單，行使得標，所為係
    犯刑法第216條、第220條第1項、第210條之行使偽造私文書
    罪、第339條第1項之詐欺取財罪。被告在標單上偽造「施明
    遠」、「施永源」之署押，為偽造私文書之部分行為，不另
    論罪；被告偽造標單並持以行使，其偽造私文書之低度行為
    ，應為行使偽造私文書之高度行為所吸收，祇應論以行使偽
    造私文書罪；被告先後三次冒用會員名義標會，其各次冒名
    得標後分別向各活會會員詐取會款，係以一詐欺行為接續侵
    害多數被害人，屬一行為觸犯數罪名之想像競合犯，應從一
    重論以一詐欺取財罪；被告上開多次行使偽造私文書及多次
    詐欺取財之犯行，均時間緊接，犯罪構成要件相同，顯係基
    於概括犯意反覆為之，均應依修正前刑法第56條連續犯之規
    定，分別論以一行使偽造私文書罪及一詐欺取財罪，並加重
    其刑；被告先後三次所犯行使偽造私文書與詐欺取財等二罪
    間，有方法與目的之牽連關係，應依修正前刑法第55條規定
    ，從一重之行使偽造私文書罪處斷。
三、原審對被告論罪科刑，固非無見，惟(1)原審對上開互助會之
    會員名單，未據詳載於原判決之事實欄，對被告分別於何時
    以施明遠、施永源名義偽造標單冒名標會，其被害人究係何
    人，亦未據查明，關於犯罪事實之認定有欠明確，復認被告
    上開三次冒標所詐得之會款合計各為546000元、556400元、
    552500元，就事實之認定亦有所違誤。(2)被告行為後，刑法
    第55條牽連犯及第56條連續犯之規定，業於94年1月7日修正
    公布刪除，並於95年7月1日施行，本件被告所犯行使偽造私
    文書及詐欺取財等二罪間，具有方法與目的之牽連關係，依
    修正前之行為時法規定，應從一重之行使偽造私文書罪處斷
    ，依修正後之刑法既已刪除牽連犯之規定，所犯上開二罪，
    應依數罪併罰之規定分論併罰，比較新舊法規定，修正後之
    規定並非有利於被告，依新修正之刑法第2條第1項前段規定
    ，仍應適用較有利於被告之行為時法即舊法論以牽連犯；而
    被告上開多次行使偽造私文書及多次詐欺取財之犯行，因行
    為後新修正之刑法業已刪除連續犯之規定，此刪除雖非犯罪
    構成要件之變更，但顯已影響行為人刑罰之法律效果，自屬
    法律有變更，依新修正之刑法第2條第1項前段規定，比較新
    舊法結果，亦應適用較有利於被告之行為時法即舊法論以連
    續犯，原判決未及比較適用，均有未洽。被告上訴意旨略以
    其所欠互助會款，業由其父謝炳煌出面代為清理，經與告訴
    人丁○○、甲○○，及由被告親自與被害人施伯翰、施永源
    達成和解，原審量刑過重云云，指摘原判決不當；經查告
    訴人丁○○於偵查中指陳被告連同互助會款，共計積欠其本
    人及其配偶郭余碧雲五千餘萬元；丁○○之告訴代理人丙○○於本院審理中指陳切結書所提到的，是以前的債務，跟會
    錢無關（本院卷第61頁）；證人謝炳煌亦不諱言在與郭余碧
    雲簽協議書當時，其不知被告究竟負有多少債務（前引第18
    0號偵查卷第47頁）。 告訴人尤惠蘭於本院審理中指陳其
    係因被告之代理人謝炳煌要還丁○○一百萬元，其始同意在
    切結書上簽名，也願撤回告訴，該一百萬元並非由其取得（
    本院卷第61頁）。被害人施永源係被告己○○之岳父，被
    害人施伯翰（即施明遠）係施永源之子，被害人林惠美係施
    明遠之配偶，亦據證人林惠美於偵查中供明在卷（前引第39
    4號偵查卷第41、42頁）。 依被告提出之協議書所載，係
    由謝炳煌代理被告己○○就被告所欠之抵押借款債務所為之
    和解，確與本件之會款債務無涉；依被告提出之債務清償協
    議書所載，係由謝炳煌與郭余碧雲就被告己○○ 5,743,000
    元之票據債務達成協議，就被告己○○除該部分票據債務以
    外之債務，是否亦併同一筆勾消，似含糊不明，雙方於本院
    審理中亦爭執不清；另依被告提出之切結書所載，竟謂「立
    切結書人郭余碧雲、甲○○、茲收到己○○之代理人謝炳煌
    清償93年11月30日所立債務清償協議書新台幣壹佰萬元正，
    ．．．．立切結書等人從今起願對己○○、謝炳煌、施淑姿
    等三人撤銷民、刑事有關會錢之相關告訴．．．．」，有各
    該協議書、債務清償協議書、及切結書等影本附卷可稽（前
    引第180號偵查卷 第86、87頁、第90、91頁、第96頁），所
    立上開各書面協議之內容含糊不明，致雙方就被告所欠之全
    部債務是否已完全達成和解，仍存有甚多爭議，且被告所犯
    上開各罪，原即非屬告訴乃論之罪，被告徒據上開協議內容
    及當事人真意未盡明確之協議書、債務清償協議書、及切結
    書，辯稱其已與告訴人達成和解云云，所辯益難資以認定其
    確有和解之誠意；至被告另提出於本院有關其與施伯翰、施
    永源所立和解書，資以強調其確已就所欠會款債務與各被害
    人達成和解，然施伯翰、施永源乃被告之大舅及岳父，誼屬
    近親，對被告原即無告訴之意，對於告訴人等所受損害，亦
    未因被告與其大舅及岳父之和解而有任何彌補或影響，上開
    協議書、債務清償協議書、切結書、及和解書，自均不足據
    以邀獲寬典，被告上訴意旨以原審量刑過重云云，指摘原判
    決不當，自亦難謂有理由，惟原判決既有上開可議之處，本
    院仍應將原判決撤銷改判，爰審酌被告犯罪之動機、目的、
    手段、先後三次偽造標單冒名標會，共計詐得會款2,408,20
    0元，犯後雖已坦承犯行，態度良好， 惟迄未彌補告訴人等
    所受損害，亦未獲得告訴人之諒解等一切情狀，予以量處有
    期徒刑一年。上開偽造之標單，雖係被告所有供本案犯罪所
    用之物，然均未扣案，且依一般標會慣例，標單均在當次標
    會後即予丟棄，並無再行保留之必要，尤以會首冒用會員名
    義偽造標單，於行使得標後，更不致刻意保留所偽造之標單
    以遺後患，且本案被告偽造標單冒標會款迄今已三年有餘，
    各該偽造之標單應已滅失，亦查無任何證據足認各該偽造之
    標單確仍存在，為免執行上之窒礙，爰不予宣告沒收，而標
    單上所偽造之署押，因各該標單之滅失而不復存在，亦不予
    宣告沒收，附此敘明。
四、據上論斷，應依刑事訴訟法 第369條第1項前段、第364條、
    第299條第1項前段，刑法第216條、第220條第1項、第210條
    、第339條第1項，修正前刑法第56條、第55條，罰金罰鍰提
    高標準條例第1條前段，判決如主文。
本案經檢察官乙○○到庭執行職務。
中    華    民    國    95    年    10    月    19    日
              刑事第十庭  審判長法  官  林  照  明
                                法  官  李  平  勳
                                法  官  蔡  名  曜
上列正本證明與原本無異。
如不服本判決應於收受送達後十日內向本院提出上訴書狀，其未
敘述上訴之理由者並得於提起上訴後十日內向本院補提理由書（
均須按他造當事人之人數附繕本）。
                                書記官  劉  智  文
中    華    民    國    95    年    10    月    23    日
附表一：
               互助會名單
（會首：己○○  全部會員包括會首計24名）
編號  姓名      編號  姓名      編號  姓名
 １   己○○     ９   施明遠     17   廖志忠
 ２   蘇順昌     10   謝錦憲     18   許水中
 ３   郭金定     11   謝錦秋     19   施永源
 ４   郭金定     12   林麗珍     20   施平國
 ５   丁○○     13   林惠美     21   施琨繼
 ６   林憲二     14   林惠美     22   林麗珍
 ７   林憲二     15   張永看     23   施琨磐
 ８   施明遠     16   蔡聰錫     24   己○○
附表二：
（歷次得標標息，及會員丁○○一會、甲○○二會、戊○○二會
，各次分別繳付會款之支票發票日及金額）
編號                丁○○      甲○○      戊○○
第１會  （依民間互助會慣例免開標。每一會員均繳付50000元
          會頭款收歸會首取得）
第２會  得標標息    7000元      7000元      7000元
        支票發票日              91、12、23  91、12、23
        支票金額                86000元     86000元
第３會  得標標息    8000元      8000元      8000元
        支票發票日              92、1、22   92、1、20
        支票金額                84000元     84000元
第４會  得標標息    8000元      8000元      8000元
        支票發票日  92、2、23   92、2、20   92、2、21
        支票金額    42000元     84000元     84000元
第５會  得標標息    7200元      7200元      7200元
        支票發票日  92、3、23   92、3、23   92、3、20
        支票金額    42800元     85600元     85600元
第６會  得標標息    7500元      7500元      7500元
        支票發票日  92、4、23   92、4、23   92、4、21
        支票金額    42500元     85000元     85000元
第７會  得標標息    7300元      7300元      7300元
        支票發票日  92、5、22   92、5、23   92、5、21
        支票金額    42700元     85400元     85400元
第８會  得標標息    7200元      7200元      7200元
        支票發票日  92、6、23   92、6、23   92、6、23
        支票金額    42800元     85600元     85600元
第９會  得標標息    7500元      7500元      7500元
        支票發票日  92、7、23   92、7、22   92、7、23
        支票金額    42500元     85000元     85000元
第10會  得標標息    7100元      7100元      7100元
        支票發票日  92、8、23   92、8、23   92、8、21
        支票金額    42900元     86000元     85800元
第11會  得標標息    7000元      7000元      7000元
        支票發票日  92、9、23               92、9、23
        支票金額    43000元                 86000元
第12會  得標標息7500元（該次開標後，會首未及收取會款即宣
                        告倒會）
                                                      Ｒ


司法院資訊處製作；財團法人民間司法改革基金會備份。
